ACORDAO-COMPLETO-2433164

ACÓRDÃO 11602/2020 ATA 37/2020 - SEGUNDA CÂMARA

VISTOS, relatados e discutidos estes autos de tomada de contas especial instaurada pelo então Ministério da Cultura (MinC) em desfavor da Associação dos Criadores da Região de Entre Rios e Marcos Oliveira de Carvalho, em virtude de omissão no dever de prestar contas dos recursos captados mediante o Pronac 13-0557, no âmbito do Projeto "Transbaião 2013 - A Cultura Viaja Aqui".
ACORDAM os ministros do Tribunal de Contas da União, reunidos em sessão da 2ª Câmara, ante as razões expostas pela relatora, e com fundamento nos arts. 1º, inciso I, 12, § 3º, 16, inciso III, alíneas "a" e "c" e §§ 2º e 3º, 19, 23, inciso III, 26, 28, incisos I e II, e 57 da Lei 8.443/1992 c/c os arts. 214, inciso III, alínea "a", e 215 a 217 do Regimento Interno, em: 
9.1. considerar revéis a Associação dos Criadores da Região de Entre Rios e Marcos Oliveira de Carvalho;
9.2. julgar irregulares as contas da Associação dos Criadores da Região de Entre Rios e de Marcos Oliveira de Carvalho;
9.3. condená-los, solidariamente, ao recolhimento aos cofres do Fundo Nacional de Cultura dos valores abaixo especificados, atualizados monetariamente e acrescidos de juros de mora da data do débito até a data do pagamento, abatendo-se o valor já ressarcido:
	Data de ocorrência
	Valor histórico (R$) 
	Débito/Crédito

	27/5/2013
	350.000,00
	Débito

	31/5/2013
	1.000.000,00
	Débito

	28/6/2013
	156.250,00
	Débito

	20/9/2017
	16.198,50
	Crédito

9.4. aplicar-lhes multas individuais de R$ 220.000,00 (duzentos e vinte mil reais) , a serem recolhidas aos cofres do Tesouro Nacional, com atualização monetária calculada da data deste acórdão até a data do pagamento, se este for efetuado após o vencimento do prazo abaixo estipulado;
9.5. fixar prazo de 15 (quinze) dias, a contar das notificações, para comprovação, perante o Tribunal, do recolhimento das dívidas acima imputadas;
9.6. autorizar a cobrança judicial das dívidas, caso não atendidas as notificações;
9.7. autorizar o pagamento das dívidas em até 36 (trinta e seis) parcelas mensais consecutivas, caso venha a ser solicitado pelos responsáveis antes do envio do processo para cobrança judicial;
9.8. fixar o vencimento da primeira parcela em 15 (quinze) dias, a contar do recebimento das notificações, e o das demais a cada 30 (trinta) dias, com incidência dos respectivos encargos legais sobre o valor de cada prestação; 
9.9. alertar aos responsáveis que a inadimplência de qualquer parcela acarretará vencimento antecipado do saldo devedor;
9.10. enviar cópia desta decisão ao procurador-chefe da Procuradoria da República no Estado da Bahia, para as providências cabíveis.

Tomada de Contas Especial instaurada pelo então Ministério da Cultura em razão de omissão no dever de prestar contas de recursos da Lei Rouanet.

Segunda Câmara

Secretaria Especial da Cultura.

3. Responsáveis: Associação dos Criadores da Região de Entre Rios (CNPJ 14.704.530/0001-25) e Marcos Oliveira de Carvalho (CPF XXX.827.235-XX).

13.1. Ministros presentes: Augusto Nardes (na Presidência), Aroldo Cedraz, Raimundo Carreiro e Ana Arraes (Relatora).
13.2. Ministros-Substitutos presentes: Marcos Bemquerer Costa e André Luís de Carvalho.

ANA ARRAES

Reproduzo, como relatório, a instrução da unidade técnica, a qual contou com a anuência de seu corpo dirigente e do Ministério Público junto ao TCU:
"INTRODUÇÃO
1.	Cuidam os autos de tomada de contas especial instaurada pelo então Ministério da Cultura (MinC) - atual Secretaria Especial da Cultura - em desfavor da Associação dos Criadores da Região entre Rios (CNPJ 14.704.530/0001-25) , e do Sr. Marcos Oliveira de Carvalho (CPF XXX.827.235-XX) , em virtude da omissão no dever de prestar contas dos recursos captados mediante o projeto cultural Pronac 13-0557, no âmbito do Projeto 'Transbaião 2013 - A Cultura Viaja Aqui', com o objeto consistente em apresentar-se, por meio do Transbaião (trem em homenagem a Luiz Gonzaga) , oferecendo apresentações de bandas locais e nacionais de música popular, Disk Joquey e grupos folclóricos em treze cidades baianas situados à margem da estrada de ferro.
HISTÓRICO 
2.	A Associação dos Criadores da Região entre Rios (Acrer) apresentou ao MinC, em 21/1/2013, o Projeto 'Transbaião 2013 - A Cultura Viaja Aqui', cujo objetivo era se apresentar, por meio do Transbaião (trem em homenagem a Luiz Gonzaga, que circula no mês de junho entre o Recôncavo Baiano e Litoral Norte da Bahia - trecho de 272 km) , oferecendo apresentações de bandas locais e nacionais de música popular, Disk Joquey e grupos folclóricos nas cidades de Cachoeira/BA, Mata de São João/BA, São Félix/BA, Pojuca/BA, Simões Filho/BA, Candeias/BA, Catu/BA, Entre Rios/BA, Alagoinhas/BA, Camaçari/BA, Conceição da Feira/BA, Dias D'Ávila/BA e Santo Amaro da Purificação/BA (peça 1) .
3.	O projeto foi aprovado sob o nº Pronac 13-0557 pela Portaria Sefic 179, de 11/4/2013, publicada na Seção 1 do Diário Oficial da União (DOU) de 12/4/2013, a qual também autorizou a captação do valor de apoio, totalizando R$ 6.385.550,00, no período de 12/4/2013 a 31/10/2013 (peça 3) . Esse período foi prorrogado para até 31/12/2015, conforme Portarias Sefic 591, de 1º/11/2013, publicada na Seção 1 do DOU de 4/11/2013, 2, de 3/1/2014, publicada na Seção 1 do DOU de 6/1/2014, e 9, de 8/1/2015, publicada na Seção 1 do DOU de 9/1/2015 (peça 4) . 
4.	Assim sendo, consoante as mencionadas portarias c/c o arts. 3º, inciso XXIII, 56 e 109 da Instrução Normativa (IN) MinC 1/2013, recaindo o prazo para prestação de contas em 30/1/2016, conforme art. 75, § 1º, da IN Minc 1/2013, o qual prevê o prazo máximo de trinta dias após o término do prazo de execução do projeto cultural para apresentação do último relatório contendo a consolidação das informações, inclusive no que concerne à conclusão do projeto.
5.	 A proponente captou recursos autorizados, no montante de R$ 1.506.250,00, sendo R$ 350.000,00 em 27/5/2013, R$ 1.000.000,00 em 31/5/2013, R$ 156.250,00 em 28/6/2013, conforme atestam os recibos e documentos bancários às peças 5-7.
6.	Em 26/10/2017, mediante Laudo Final sobre a Prestação de Contas - CGARE/DEIPC/SEFIC/MinC 400, a unidade técnica do órgão ministerial concluiu, devido à omissão no dever de prestar contas, pela irregularidade da gestão, a reprovação das contas referentes ao Pronac 13-0557, bem como a inabilitação da proponente (peça 10) .
7.	O Projeto 'Transbaião 2013 - A Cultura Viaja Aqui' (Pronac 13-0557) teve suas contas reprovadas por meio da Portaria Sefic 662, de 30/10/2017, publicada na Seção 1 do DOU de 31/10/2017 (peça 11) .
8.	A Acrer e o Sr. Marcos Oliveira de Carvalho foram notificados por meio dos Comunicados 598/2017 - CGARE/DEIPC/SEFIC/MinC, de 30/10/2017, e 600/2017 - CGARE/DEIPC/SEFIC/MinC, de 31/10/2017, respectivamente (peças 12 e 18) , cujos ARs de recebimento constam, respectivamente, às peças 13 e 19, ambas datados de 23/11/2017.
9.	No Relatório de TCE 393/2018, de 1º/4/2016 (peça 21) , o tomador de contas concluiu que o prejuízo ao erário importaria no valor original de R$ 1.490.051,50, imputando-se a responsabilidade à Acrer e ao Sr. Marcos Oliveira de Carvalho. 
10.	O então Ministério da Transparência, Fiscalização e Controladoria-Geral da União, cuja nomenclatura foi alterada para Controladoria-Geral da União mediante Decreto 9.681, de 3/1/2019, emitiu, no dia 14/12/2018, o Relatório de Auditoria 1269/2018 (peça 22) , em concordância com o relatório do tomador de contas. O certificado de auditoria e o parecer do dirigente do órgão de controle interno concluíram pela irregularidade das presentes contas (peças 23 e 24) .
11.	Em 28/12/2018, o ministro responsável pela área atestou haver tomado conhecimento das conclusões contidas no relatório e certificado de auditoria, bem como do parecer conclusivo do dirigente do órgão de controle interno manifestando-se pela irregularidade das contas e determinou o encaminhamento do processo ao Tribunal de Contas da União (peça 25) .
12.	No âmbito deste Tribunal, foi lavrada a instrução inicial à peça 27, na qual se propôs a realização de diligência à Secretaria Especial de Cultura, nos seguintes moldes:
PROPOSTA DE ENCAMINHAMENTO
25.	Diante do exposto, submetem-se os autos à consideração superior, propondo:
25.1.	realizar diligência, com fundamento nos arts. 10, § 1º, e 11 da Lei 8.443/1992 c/c o art. 157 do Regimento Interno do TCU, à Secretaria Especial da Cultura do Ministério da Cidadania, para que, no prazo de quinze dias, sejam encaminhados, se houver, os seguintes documentos/informações acerca do Pronac 13-0557, no que concerne ao período de 12/4/2013 a 31/12/2015 (item 23) : 
	a) cópia do estatuto ou contrato social e respectivas alterações posteriores devidamente registradas no órgão competente ou do ato legal de sua constituição (conforme art. 11, inciso II, alínea 'd' da IN MinC 1/2013, vigente à época do projeto cultural) ;
	b) cópia da ata de eleição da atual diretoria, do termo de posse de seus dirigentes, devidamente registrado, ou do ato de nomeação de seus dirigentes (conforme art. 11, inciso II, alínea 'e' da IN MinC 1/2013, vigente à época do projeto cultural) ;
	c) se for o caso de outorga de poderes a terceiros, cópia da procuração que traga firma reconhecida, acompanhada de cópia dos documentos de identificação dos procuradores, e que contenha poderes que não configurem qualquer tipo de intermediação, vedada pelo art. 28 da Lei nº 8.313, de 1991 (conforme art. 11, inciso III, alínea 'a' da IN MinC 1/2013, vigente à época do projeto cultural) . 
13.	Após despacho do titular da unidade técnica (peça 29) , a diligência foi realizada por meio do Ofício 1320/2019-TCU/Secex-TCE, de 3/4/2019 (peça 31) , ao qual a Secretaria Especial de Cultura respondeu com a documentação constante das peças 34 e 35.
Na instrução posterior (peça 38) , analisando-se os novos documentos enviados pelo órgão instaurador, concluiu-se pela necessidade de realização de citação da Associação dos Criadores da Região entre Rios - Acrer e de Marcos Oliveira de Carvalho para a irregularidade abaixo: 
Irregularidade 1: não comprovação da boa e regular gestão dos recursos captados com amparo no Pronac 13-0557, decorrente da omissão no dever de prestar contas dos valores transferidos;
Conduta: omitir-se no dever de prestar contas dos recursos captados com amparo no Pronac 13-0557, quando deveria tê-lo feito até 30/1/2016;
Nexo de causalidade: a conduta descrita impediu o estabelecimento do nexo causal entre as possíveis despesas efetuadas com os recursos recebidos no âmbito do projeto Pronac 13-0557, gerando uma presunção de dano ao erário no valor total captado no âmbito do Projeto, abatido dos valores já restituídos;
Culpabilidade da responsável pessoa jurídica: não há excludentes de ilicitude, de culpabilidade e de punibilidade; é razoável supor que a entidade, por meio dos seus dirigentes, tinha consciência da ilicitude de sua conduta; era exigível da organização, por meio das decisões de seus dirigentes, conduta diversa da praticada, qual seja, apresentar a prestação de contas final no prazo e forma devidos, comprovando a boa e regular aplicação dos recursos;
Culpabilidade do responsável pessoa física: não há excludentes de ilicitude, de culpabilidade e de punibilidade; é razoável supor que a responsável tinha consciência da ilicitude de sua conduta; era exigível conduta diversa da praticada, qual seja, desincumbir-se do seu dever por meio da apresentação da prestação de contas no prazo e forma devidos; 
Valor original do débito e data:
	Data de ocorrência
	Valor histórico (R$) 
	Débito/Crédito

	27/5/2013
	350.000,00
	Débito

	31/5/2013
	1.000.000,00
	Débito

	28/6/2013
	156.250,00
	Débito

	20/9/2017
	16.198,50
	Crédito

Valor do débito atualizado até 29/9/2019: R$ 2.115.284,59;
Na mesma instrução (peça 38) , também se concluiu pela necessidade de realização de audiência de Marcos Oliveira de Carvalho para a irregularidade abaixo: 
Irregularidade 2: não cumprimento do prazo originalmente estipulado para prestação de contas no âmbito do projeto Pronac 13-0557;
Conduta: descumprir o prazo originalmente estipulado para prestação de contas dos recursos federais captados com amparo no Pronac 13-0557, que se encerrou em 30/1/2016;
	Nexo de causalidade: a conduta adotada impediu de se comprovar o nexo entre o objeto pactuado no convênio e os recursos destinados a esse ajuste, de modo que se caracterizou a impossibilidade de se aferir a boa e regular gestão dos recursos captados com amparo no Pronac 13-0557;
	Culpabilidade: não há excludentes de ilicitude, de culpabilidade e de punibilidade; é razoável supor que a responsável tinha consciência da ilicitude de sua conduta; era exigível conduta diversa da praticada, qual seja, desincumbir-se do seu dever por meio da apresentação da prestação de contas no prazo e forma devidos;
Em cumprimento ao pronunciamento da unidade (peça 40) , foi efetuada citação dos responsáveis, nos moldes adiante:
 Associação dos Criadores da Região entre Rios - Acrer. (CNPJ: 14.704.530/0001-25) - promovida a citação do responsável, conforme delineado adiante:
	Comunicação: Ofício 9076/2019-Secomp-2 (peça 43) 
Data da Expedição: 18/11/2019
Data da Ciência: não houve (Desconhecido, Outros) (peça 50) 
Observação: Ofício enviado para o endereço do responsável, conforme pesquisa de endereço no sistema da Receita Federal.
	
	Comunicação: Ofício 15973/2020-Secomp-4 (peça 59) 
Data da Expedição: 22/4/2020
Data da Ciência: não houve (Mudou-se) (peça 60) 
Observação: Ofício enviado para o endereço do responsável legal da empresa, Juelisia Santana de Sousa, conforme pesquisa de endereço no sistema da Receita Federal.
	
	Comunicação: Ofício 12823/2020-Secomp-4 (peça 57) 
Data da Expedição: 22/4/2020
Data da Ciência: não houve (Desconhecido, Outros) (peça 62) 
Observação: Ofício enviado para o endereço do responsável, conforme pesquisa de endereço no sistema da Receita Federal.
	
	Comunicação: Ofício 12824/2020-Secomp-4 (peça 58) 
Data da Expedição: 22/4/2020
Data da Ciência: não houve (Mudou-se) (peça 61) 
Observação: Ofício enviado para o endereço do responsável legal da empresa, Juelisia Santana de Sousa, conforme pesquisa de endereço no sistema da Receita Federal.
	
	Comunicação: Edital 0498/2020 - Secomp-4 (peça 54) 
Data da Publicação: 20/4/2020
Fim do prazo para a defesa: 5/5/2020
	
 Marcos Oliveira de Carvalho (CPF: XXX.827.235-XX) - promovida a citação e audiência do responsável, conforme delineado adiante:
	Comunicação: Ofício 9073/2019-Secomp-2 (peça 44) 
Data da Expedição: 18/11/2019
Data da Ciência: 28/11/2019 (peça 45) 
Fim do prazo para a defesa: 13/12/2019
Observação: Ofício enviado para o endereço do responsável, conforme pesquisa de endereço no sistema da Receita Federal.
	
Conforme Despacho de Conclusão das Comunicações Processuais (peça 63) , as providências inerentes às comunicações processuais foram concluídas. 
Transcorrido o prazo regimental, a Associação dos Criadores da Região entre Rios - Acrer permaneceu silente, devendo ser considerados revel, nos termos do art. 12, §3º, da Lei 8.443/1992.
Já o responsável Marcos Oliveira de Carvalho apresentou pedido de prorrogação de prazo (peça 46) , acatado por este Tribunal (peça 48) . Todavia, transcorrido o prazo adicional, também não trouxe novos elementos aos autos, devendo ser também considerada nos termos do art. 12, §3º, da Lei 8.443/1992.
 ANÁLISE DOS PRESSUPOSTOS DE PROCEDIBILIDADE DA IN/TCU 71/2012
Verifica-se que não houve o transcurso de mais de dez anos desde o fato gerador sem que tenha havido a notificação das responsáveis pela autoridade administrativa federal competente (art. 6º, inciso II, c/c art. 19 da IN/TCU 71/2012, modificada pela IN/TCU 76/2016) , uma vez que o fato gerador da irregularidade (não comprovação da boa e regular aplicação de recursos) ocorreu em 31/1/2016, e os foram notificados por meio dos Comunicados 598/2017 - CGARE/DEIPC/SEFIC/MinC, de 30/10/2017, e 600/2017 - CGARE/DEIPC/SEFIC/MinC, de 31/10/2017, cujos ARs de recebimento datam de 23/11/2017. 
Verifica-se, ainda, que o valor atualizado do débito apurado (sem juros) em 1º/1/2017 é superior ao limite mínimo de R$ 100.000,00, na forma estabelecida conforme os arts. 6º, inciso I, e 19 da IN/TCU 71/2012, modificada pela IN/TCU 76/2016. Deve-se ressaltar que o valor a crédito de R$ 16.198,50, datado de 20/9/2017, é posterior a 1º/1/2017, razão pelo qual este foi descontado da dívida pelo seu valor original, aplicando-se, por analogia, para os lançamentos a crédito o mesmo do adotado no art. 6º, § 3º, inciso II, da IN/TCU 71/2012 para os lançamentos a débito.   
Em consulta aos sistemas internos do TCU, foi encontrado outro processo de tomada de contas especial contra as responsáveis:
Tabela 1 - Outra TCE em trâmite no TCU - responsáveis
	Processo
	Assunto
	Responsáveis

	Processo 041.334/2018-3
	TCE instaurada pelo MinC, em razão de não comprovação da regular aplicação dos recursos repassados pela União, Lei Rouanet, que teve por objeto a realização do projeto 'Transbaião - A Cultura Viaja Aqui - Circuito Junino' nas cidades de Cachoeira, Mata de São João, São Félix, Pojuca, Simões Filho, Candeias, Catu, Entre Rios, Alagoinhas, Camaçari, Conceição da Feira, Dias D'Ávila e Santo Amaro, na Bahia. O Transbaião é um trem em homenagem a Luiz Gonzaga, que circula no mês de junho entre o Recôncavo Baiano e Litoral Norte da Bahia, com a presença de cantores de música popular. (nº da TCE no sistema: 520/2018) .
	Associação dos Criadores da Região entre Rios - Acrer; e Marcos Oliveira de Carvalho

A tomada de contas especial está, assim, devidamente constituída e em condição de ser instruída.
EXAME TÉCNICO			
Da validade das notificações:
Preliminarmente, cumpre tecer breves considerações sobre a forma como são realizadas as comunicações processuais no TCU. A esse respeito, destacam-se o art. 179, do Regimento Interno do TCU (Resolução 155, de 4/12/2002) e o art. 4º, inciso III, § 1º, da Resolução TCU 170, de 30 de junho de 2004, in verbis:
Art. 179. A citação, a audiência ou a notificação, bem como a comunicação de diligência, farse-ão:
I - mediante ciência da parte, efetivada por servidor designado, por meio eletrônico, fac-símile, telegrama ou qualquer outra forma, desde que fique confirmada inequivocamente a entrega da comunicação ao destinatário;
II - mediante carta registrada, com aviso de recebimento que comprove a entrega no endereço do destinatário;
III - por edital publicado no Diário Oficial da União, quando o seu destinatário não for localizado
 (...) 
Art. 3º As comunicações serão dirigidas ao responsável, ou ao interessado, ou ao dirigente de órgão ou entidade, ou ao representante legal ou ao procurador constituído nos autos, com poderes expressos no mandato para esse fim, por meio de:
I - correio eletrônico, fac-símile ou telegrama;
II - servidor designado;
III - carta registrada, com aviso de recebimento;
IV - edital publicado no Diário Oficial da União, quando o seu destinatário não for localizado, nas hipóteses em que seja necessário o exercício de defesa.
Art. 4º. Consideram-se entregues as comunicações:
I - efetivadas conforme disposto nos incisos I e II do artigo anterior, mediante confirmação da ciência do destinatário;
II - realizadas na forma prevista no inciso III do artigo anterior, com o retorno do aviso de recebimento, entregue comprovadamente no endereço do destinatário;
III - na data de publicação do edital no Diário Oficial da União, quando realizadas na forma prevista no inciso IV do artigo anterior.
§ 1º O endereço do destinatário deverá ser previamente confirmado mediante consulta aos sistemas disponíveis ao Tribunal ou a outros meios de informação, a qual deverá ser juntada ao respectivo processo.
 (...) 
Bem se vê, portanto, que a validade da citação via postal não depende de que o aviso de recebimento seja assinado pelo próprio destinatário da comunicação, o que dispensa, no caso em tela, a entrega do AR em 'mãos próprias'. A exigência da norma é no sentido de o Tribunal verificar se a correspondência foi entregue no endereço correto, residindo aqui a necessidade de certeza inequívoca. 
Não é outra a orientação da jurisprudência do TCU, conforme se verifica dos julgados a seguir transcritos:
São válidas as comunicações processuais entregues, mediante carta registrada, no endereço correto do responsável, não havendo necessidade de que o recebimento seja feito por ele próprio (Acórdão 3648/2013-TCU-Segunda Câmara, Relator Ministro JOSÉ JORGE) ;
É prescindível a entrega pessoal das comunicações pelo TCU, razão pela qual não há necessidade de que o aviso de recebimento seja assinado pelo próprio destinatário. Entregandose a correspondência no endereço correto do destinatário, presume-se o recebimento da citação. (Acórdão 1019/2008-TCU-Plenário, Relator Ministro BENJAMIN ZYMLER) ;
As comunicações do TCU, inclusive as citações, deverão ser realizadas mediante Aviso de Recebimento - AR, via Empresa Brasileira de Correios e Telégrafos, bastando para sua validade que se demonstre que a correspondência foi entregue no endereço correto. (Acórdão 1526/2007-TCU-Plenário, Relator Ministro AROLDO CEDRAZ) .
A validade do critério de comunicação processual do TCU foi referendada pelo Supremo Tribunal Federal, nos termos do julgamento do MS-AgR 25.816/DF, por meio do qual se afirmou a desnecessidade da ciência pessoal do interessado, entendendo-se suficiente a comprovação da entrega do 'AR' no endereço do destinatário:
Ementa: agravo regimental. Mandado de segurança. Desnecessidade de intimação pessoal das decisões do tribunal de contas da união. art. 179 do regimento interno do TCU. Intimação do ato impugnado por carta registrada, iniciado o prazo do art. 18 da lei nº 1.533/51 da data constante do aviso de recebimento. Decadência reconhecida. Agravo improvido.
O envio de carta registrada com aviso de recebimento está expressamente enumerado entre os meios de comunicação de que dispõe o Tribunal de Contas da União para proceder às suas intimações.
O inciso II do art. 179 do Regimento Interno do TCU é claro ao exigir apenas a comprovação da entrega no endereço do destinatário, bastando o aviso de recebimento simples.
Da revelia dos responsáveis Associação dos Criadores da Região entre Rios - Acrer e Marcos Oliveira de Carvalho
No caso vertente, a citação de cada um dos responsáveis se deu em endereços provenientes de pesquisas de endereços realizadas pelo TCU, conforme relatado nos parágrafos anteriores.
O ofício de audiência e citação do responsável Marcos Oliveira de Carvalho foi enviado a seu endereço constante da base de dados da Receita Federal, tendo inclusive comparecido aos autos para requerer prorrogação de prazo, o que ratifica a validade de sua citação.
Quanto à Associação dos Criadores da Região entre Rios - Acrer, a citação da responsável se deu de forma bastante zelosa, visto que, inicialmente, tentou-se realizar a citação no endereço da organização constantes na base de dados da Receita Federal do Brasil. Não logrando êxito, tentou-se a entrega de ofícios citatórios nos endereços de sua representante legal constantes da mesma base de dados (Receita Federal) , tentativas estas que também restaram frustradas.
Desta forma, promoveu-se a sua notificação por edital publicado no Diário Oficial da União.
Importante destacar que, antes de promover a citação por edital, para assegurar a ampla defesa, buscaram-se outros meios possíveis para localizar e citar o responsável, nos limites da razoabilidade, fazendo juntar aos autos informação comprobatória dos diferentes meios experimentados que restaram frustrados, tal como se demonstrou no item anterior da presente instrução (Acórdão 4851/2017-TCU-Primeira Câmara, Relator Ministro-Substituto Augusto Sherman) .
Nos processos do TCU, a revelia não leva à presunção de que seriam verdadeiras todas as imputações levantadas contra os responsáveis, diferentemente do que ocorre no processo civil, em que a revelia do réu opera a presunção da verdade dos fatos narrados pelo autor (Acórdão 1009/2018-TCU-Plenário, Relator: BRUNO DANTAS; 2369/2013 - TCU - Plenário, Relator: BENJAMIN ZYMLER e 2449/2013 - TCU - Plenário, Relator: BENJAMIN ZYMLER) . Dessa forma, a avaliação da responsabilidade do agente não pode prescindir da prova existente no processo ou para ele carreada. 
Ao não apresentar sua defesa, os responsáveis deixaram de produzir prova da regular aplicação dos recursos sob sua responsabilidade, em afronta às normas que impõem aos gestores públicos a obrigação legal de, sempre que demandados pelos órgãos de controle, apresentar os documentos que demonstrem a correta utilização das verbas públicas, a exemplo do contido no art. 93 do Decreto-Lei 200/1967: 'Quem quer que utilize dinheiros públicos terá de justificar seu bom e regular emprego na conformidade das leis, regulamentos e normas emanadas das autoridades administrativas competentes.' 
Mesmo as alegações de defesa não sendo apresentadas, considerando o princípio da verdade real que rege esta Corte, procurou-se buscar, em manifestações do responsável na fase interna desta Tomada de Contas Especial, se havia algum argumento que pudesse ser aproveitado a seu favor. 
Todavia, não houve manifestação dos responsáveis na fase interna, não existindo argumentos que possam ser utilizados para elidir as irregularidades apontadas.
Em se tratando de processo em que a parte interessada não se manifestou acerca das irregularidades imputadas, não há elementos para que se possa efetivamente aferir e reconhecer a ocorrência de boa-fé na conduta do responsável, podendo este Tribunal, desde logo, proferir o julgamento de mérito pela irregularidade das contas, conforme os termos dos §§ 2º e 6º do art. 202 do Regimento Interno do TCU. (Acórdão 2064/2011-TCU-Primeira Câmara (relator: Ubiratan Aguiar) , 6.182/2011-TCU-1ª Câmara (relator: Weber de Oliveira) , 4.072/2010-TCU-1ª Câmara (Relator: Valmir Campelo) , 1.189/2009-TCU-1ª Câmara (Relator: Marcos Bemquerer) , 731/2008-TCU-Plenário (Relator: Aroldo Cedraz) .
Dessa forma, os responsáveis Associação dos Criadores da Região entre Rios - Acrer. e Marcos Oliveira de Carvalho devem ser considerados revéis, nos termos do art. 12, §3º, da Lei 8.443/1992, devendo as contas serem julgadas irregulares, condenando-os solidariamente ao débito apurado e aplicando-lhes a multa prevista no art. 57 da Lei 8.443/1992.
Ainda, no caso de Marcos Oliveira de Carvalho, tendo em vista que foi ouvida em audiência pelo descumprimento do prazo para apresentar a prestação de contas, e não trouxe razões de justificativa para elidir a irregularidade, também deveria ser-lhe aplicada a multa prevista no art. 58, inciso I da Lei 8.443/1992.
Quanto à possibilidade de aplicação cumulativa das multas dos arts. 57 e 58, inciso I, da Lei 8.443/1992, ainda que seja adequada a realização de citação e audiência do responsável, por força do disposto no art. 209, §4º, do Regimento Interno do TCU, o Tribunal reconhece que existe relação de subordinação entre as condutas de 'não comprovação da aplicação dos recursos' e de 'omissão na prestação de contas', sendo a primeira consequência da segunda, o que enseja, na verificação das duas irregularidades, a aplicação da multa do art. 57, com o afastamento da multa do art. 58, inciso I, em atenção ao princípio da absorção (Acórdão 9579/2015-TCU-Segunda Câmara, Relator Ministro Vital do Rêgo; Acórdão 2469/2019-TCU-Primeira Câmara, Relator Ministro Augusto Sherman) .
Conforme leciona Cezar Bitencourt (Tratado de Direito Penal: parte geral - 8ª Edição - São Paulo: Saraiva, 2003. Pg. 565) , na absorção, ' (...) a pena do delito mais grave absorve a pena do delito menos grave, que deve ser desprezada'. No caso concreto, a 'omissão no dever de prestar contas', embora seja uma irregularidade autônoma, funciona como fase ou meio para a consecução da 'não comprovação da aplicação dos recursos', havendo clara relação de interdependência entre essas condutas. Dessa forma, recaindo as duas ocorrências num mesmo gestor, deve prevalecer a pena do delito mais grave, qual seja, a multa do art. 57, da Lei 8.443/1992.
Cumpre observar, ainda, que a conduta dos responsáveis, consistente nas irregularidades 'não comprovação da boa e regular aplicação dos recursos federais repassados em face da omissão no dever de prestar contas' e 'não cumprimento do prazo para apresentação de prestação de contas pelo gestor dos recursos', configura violação não só às regras legais, mas também aos princípios basilares da administração pública, eis que, em última análise, ocorre o comprometimento da necessária satisfação à sociedade sobre o efetivo emprego dos recursos públicos postos à disposição da municipalidade, por força do instrumento de repasse em questão. Nesses casos, em que fica evidente a falta de transparência e lisura, não há como afastar as suspeitas sempre presentes de que a totalidade dos recursos públicos federais, transferida ao município, tenha sido integralmente desviada, em prol de gestor ímprobo, ou de pessoas por ele determinadas, a revelar grave inobservância de dever de cuidado no trato com a coisa pública, isto é, ato praticado com culpa grave, pois, na espécie, a conduta do responsável se distancia daquela que seria esperada de um administrador público minimante diligente, num claro exemplo de erro grosseiro a que alude o art. 28 do Decreto-lei 4.657/1942 (Lei de Introdução às Normas do Direito Brasileiro) , incluído pela Lei 13.655/2018 (Acórdão 1689/2019-TCU-Plenário, Relator: Ministro AUGUSTO NARDES; Acórdão 2924/2018-TCU-Plenário, Relator: Ministro JOSÉ MUCIO MONTEIRO; Acórdão 2391/2018-TCU-Plenário, Relator: Ministro BENJAMIN ZYMLER) . 
Prescrição da Pretensão Punitiva
	Vale ressaltar que a pretensão punitiva do TCU, conforme Acórdão 1441/2016-TCU-Plenário, Relator: Benjamin Zymler, que uniformizou a jurisprudência acerca dessa questão, subordina-se ao prazo geral de prescrição indicado no art. 205 do Código Civil, que é de dez anos, contado da data de ocorrência da irregularidade sancionada, nos termos do art. 189 do Código Civil, sendo este prazo interrompido pelo ato que ordenar a citação, a audiência ou a oitiva do responsável.
No caso em exame, não ocorreu a prescrição, uma vez que o prazo para apresentar as contas venceu em 30/1/2016,  e o ato de ordenação da citação ocorreu em 11/10/2019.
CONCLUSÃO
	Em face da análise promovida na seção 'Exame Técnico', verifica-se que os responsáveis Associação dos Criadores da Região entre Rios - Acrer. e Marcos Oliveira de Carvalho não lograram êxito em comprovar a boa e regular aplicação dos recursos, e, instados a se manifestar, optaram pelo silêncio, configurando a revelia, nos termos do §3º, do art. 12, da Lei 8.443/1992. Ademais, inexistem nos autos elementos que demonstrem a boa-fé dos responsáveis ou a ocorrência de outras excludentes de culpabilidade.
Vale ressaltar que a jurisprudência pacífica nesta Corte é no sentido da imprescritibilidade das ações de ressarcimento ao erário (Súmula TCU 282) . Dessa forma, identificado dano ao erário, devese instaurar e julgar o processo de tomada de contas especial para responsabilizar seus agentes causadores, respeitando o direito ao contraditório e à ampla defesa, independentemente de quando ocorreram os atos impugnados.
Verifica-se também que não houve a prescrição da pretensão punitiva, conforme análise já realizada.
Tendo em vista que não constam dos autos elementos que permitam reconhecer a boa-fé do responsável, sugere-se que as suas contas sejam julgadas irregulares, nos termos do art. 202, § 6º, do Regimento Interno do TCU, com a imputação do débito atualizado monetariamente e acrescido de juros de mora, nos termos do art. 202, §1º do Regimento Interno do TCU, descontado o valor eventualmente recolhido.
Por fim, como não houve elementos que pudessem modificar o entendimento acerca das irregularidades em apuração, mantém-se a matriz de responsabilização elaborada na instrução anterior.
PROPOSTA DE ENCAMINHAMENTO
Diante do exposto, submetemos os autos à consideração superior, propondo ao Tribunal:
considerar revéis os responsáveis Associação dos Criadores da Região entre Rios - Acrer. (CNPJ: 14.704.530/0001-25) e Marcos Oliveira de Carvalho (CPF: XXX.827.235-XX) , para todos os efeitos, dando-se prosseguimento ao processo, com fulcro no art. 12, § 3º, da Lei 8.443/1992; 
julgar irregulares, nos termos dos arts. 1º, inciso I, 16, inciso III, alíneas a e c, da Lei 8.443/1992, c/c os arts. 19 e 23, inciso III, da mesma Lei, as contas dos responsáveis Associação dos Criadores da Região entre Rios - Acrer (CNPJ: 14.704.530/0001-25) e Marcos Oliveira de Carvalho (CPF: XXX.827.235-XX) , condenando-os solidariamente ao pagamento das importâncias a seguir especificadas, atualizadas monetariamente e acrescidas dos juros de mora, calculadas a partir das datas discriminadas até a data da efetiva quitação do débito, fixando-lhe o prazo de quinze dias, para que comprove, perante o Tribunal, o recolhimento das referidas quantias aos cofres do Fundo Nacional de Cultura, nos termos do art. 23, inciso III, alínea 'a', da citada lei, c/c o art. 214, inciso III, alínea 'a', do Regimento Interno do TCU.  
	Débitos relacionados aos responsáveis Associação dos Criadores da Região entre Rios - Acrer. (CNPJ: 14.704.530/0001-25) e Marcos Oliveira de Carvalho (CPF: XXX.827.235-XX) :
	Data de ocorrência
	Valor histórico (R$) 
	Identificador da parcela

	27/5/2013
	350.000,00
	Débito

	31/5/2013
	1.000.000,00
	Débito

	28/6/2013
	156.250,00
	Débito

	20/9/2017
	16.198,50
	Crédito

                   Valor atualizado do débito (sem juros) em 15/9/2020: R$ 2.166.905,62
	aplicar individualmente aos responsáveis Associação dos Criadores da Região entre Rios - Acrer (CNPJ: 14.704.530/0001-25) e Marcos Oliveira de Carvalho (CPF: XXX.827.235-XX) a multa prevista no art. 57 da Lei 8.443/1992 c/c o art. 267 do Regimento Interno do TCU, fixando-lhes o prazo de quinze dias, a contar da notificação, para que comprovem, perante o Tribunal (art. 214, III, alínea 'a', do Regimento Interno do TCU) , o recolhimento da dívida aos cofres do Tesouro Nacional, atualizada monetariamente desde a data do acórdão que vier a ser proferido por este Tribunal até a do efetivo recolhimento, se pagas após o vencimento, na forma da legislação em vigor;
esclarecer ao responsável Marcos Oliveira de Carvalho (CPF: XXX.827.235-XX)  que, caso se demonstre, por via recursal, a correta aplicação dos recursos, mas não se justifique a omissão da prestação de contas, o débito poderá ser afastado, mas permanecerá a irregularidade das contas, dando-se ensejo à aplicação da multa prevista no art. 58, inciso I, da Lei 8.443/1992;
autorizar, desde logo, a cobrança judicial das dívidas, caso não atendidas a notificação, na forma do disposto no art. 28, inciso II, da Lei 8.443/1992;
autorizar também, desde logo, se requerido, com fundamento no art. 26, da Lei 8.443, de 1992, c/c o art. 217, §§ 1º e 2º do Regimento Interno do TCU, o parcelamento da (s) dívida (s) em até 36 parcelas, incidindo, sobre cada parcela, corrigida monetariamente, os correspondentes acréscimos legais, fixando-lhe o prazo de quinze dias, a contar do recebimento da notificação, para comprovar, perante o Tribunal, o recolhimento da primeira parcela, e de trinta dias, a contar da parcela anterior, para comprovar os recolhimentos das demais parcelas, devendo incidir, sobre cada valor mensal, atualizado monetariamente, os juros de mora devidos, no caso do débito, na forma prevista na legislação em vigor, alertando o responsável de que a falta de comprovação do recolhimento de qualquer parcela importará o vencimento antecipado do saldo devedor, nos termos do § 2º do art. 217 do Regimento Interno deste Tribunal; 
enviar cópia do Acórdão a ser prolatado à Procuradoria da República no Estado da BA, nos termos do § 3º do art. 16 da Lei 8.443/1992, c/c o § 7º do art. 209 do Regimento Interno do TCU, para adoção das medidas cabíveis; e
enviar cópia do Acórdão que vier a ser proferido à Secretaria Especial da Cultura  e ao responsável, para ciência;
informar à Procuradoria da República no Estado da BA, à Secretaria Especial da Cultura  e ao responsável que a presente deliberação, acompanhada do Relatório e do Voto que a fundamenta, está disponível para a consulta no endereço www.tcu.gov.br/acordaos, além de esclarecer que, caso requerido, o TCU poderá fornecer sem custos as correspondentes cópias, de forma impressa; e
informar à Procuradoria da República no Estado da BA que, nos termos do parágrafo único do art. 62 da Resolução TCU 259/2014, os procuradores e membros do Ministério Público credenciados nesta Corte podem acessar os presentes autos de forma eletrônica e automática, ressalvados apenas os casos de eventuais peças classificadas como sigilosas, as quais requerem solicitação formal;"
É o relatório.

Gilson Cerqueira Santos Filho (OAB/BA 53.015) representando Marcos Oliveira de Carvalho.

Procurador Júlio Marcelo de Oliveira.

TOMADA DE CONTAS ESPECIAL. OMISSÃO NO DEVER DE PRESTAR CONTAS. REVELIA. CONTAS JULGADAS IRREGULARES. DÉBITO. MULTA.

TOMADA DE CONTAS ESPECIAL (TCE)

Secretaria de Controle Externo de Tomada de Contas Especial (SecexTCE).

Trata-se de tomada de contas especial instaurada pelo então Ministério da Cultura (MinC) , atual Secretaria Especial da Cultura, em desfavor da Associação dos Criadores da Região de Entre Rios e Marcos Oliveira de Carvalho, em virtude de omissão no dever de prestar contas dos recursos captados mediante o Pronac 13-0557, no âmbito do Projeto "Transbaião 2013 - A Cultura Viaja Aqui".
2.	A associação apresentou ao MinC, em 21/1/2013, referido projeto, que objetivou, por meio do "Transbaião" (trem em homenagem a Luiz Gonzaga, que circula no mês de junho entre o Recôncavo Baiano e Litoral Norte da Bahia - trecho de 272 km) , oferecer apresentações de bandas locais e nacionais de música popular, DJ e grupos folclóricos nas cidades baianas de Cachoeira, Mata de São João, São Félix, Pojuca, Simões Filho, Candeias, Catu, Entre Rios, Alagoinhas, Camaçari, Conceição da Feira, Dias d'Ávila e Santo Amaro da Purificação.
3.	Para realização do projeto, foram captados recursos autorizados, no montante de R$ 1.506.250,00: R$ 350.000,00 em 27/5/2013; R$ 1.000.000,00 em 31/5/2013; R$ 156.250,00 em 28/6/2013.
4.	Em virtude de ausência de prestação de contas, a unidade técnica citou, solidariamente, a associação e seu dirigente, Marcos Oliveira de Carvalho, por se omitirem no dever de prestar contas dos recursos captados, pois deveriam tê-lo feito até 30/1/2016. Também foi promovida a audiência do dirigente, pelo não cumprimento do prazo originalmente estipulado para prestação de contas.
5.	Transcorridos os prazos regimentais, os responsáveis não compareceram aos autos. Ao não apresentar suas defesas, deixaram de produzir prova da regular aplicação dos recursos sob sua responsabilidade, em afronta às normas que impõem aos gestores públicos a obrigação legal de, sempre que demandados pelos órgãos de controle, apresentar os documentos que demonstrem a correta utilização das verbas repassadas, a exemplo do contido no art. 93 do Decreto-Lei 200/1967: "Quem quer que utilize dinheiros públicos terá de justificar seu bom e regular emprego na conformidade das leis, regulamentos e normas emanadas das autoridades administrativas competentes". 
6.	Mesmo as alegações de defesa não sendo apresentadas, considerando o princípio da verdade real, que rege esta Corte, a unidade instrutiva procurou buscar, em manifestações dos responsáveis na fase interna desta TCE, se havia algum argumento que pudesse ser aproveitado a favor. Todavia, também não se manifestaram na fase interna, não havendo argumentos que pudessem ser analisados.
7.	Dessa forma, devem ser considerados revéis, nos termos do art. 12, §3º, da Lei 8.443/1992, devendo as contas serem julgadas irregulares, condenando-os, solidariamente, ao débito apurado e aplicando-lhes a multa prevista no art. 57 da Lei 8.443/1992, que fixo em 10% do débito atualizado.
8.	Por fim, registro que não ocorreu a prescrição da pretensão punitiva desta Corte, nos termos do Acórdão 1441/2016-TCU-Plenário (relator o ministro Benjamin Zymler) , uma vez que o prazo para apresentar as contas venceu em 30/1/2016, e o ato de ordenação da citação ocorreu em 11/10/2019.
	Ante o exposto, VOTO por que seja aprovada a minuta de deliberação que submeto a este Colegiado.
TCU, Sala das Sessões Ministro Luciano Brandão Alves de Souza, em 20 de outubro de 2020.
ANA ARRAES 
Relatora